【裁判字號】    97,訴,111
【裁判日期】    970630
【裁判案由】    違反毒品危害防制條例
【裁判全文】
臺灣雲林地方法院刑事判決               97年度訴字第111號
公  訴  人  臺灣雲林地方法院檢察署檢察官
被      告  戊○○
            甲○○
                    另案於臺灣臺中戒治所強制戒治中
            丙○○
                    另案於臺灣雲林第二監獄執行中
共      同
指定辯護人  本院公設辯護人乙○○
上列被告等因違反毒品危害防制條例案件，經檢察官提起公訴（
96年度偵字第1467、1468、1469號），本院判決如下：
    主  文
戊○○、甲○○、丙○○，均無罪。
    理  由
一、程序部分（證據能力部分）：
    按被告以外之人於審判外之陳述雖不符刑事訴訟法第159 條
    之1 至之4 等4 條之規定，而經當事人於審判程序同意作為
    證據，法院審酌該言詞陳述或書面陳述作成時之情況，認為
    適當者，亦得為證據，刑事訴訟法第159 條之5 第1 項定有
    明文。查本案檢察官起訴認被告3 人涉犯毒品危害防制條例
    第4 條第4 項之運輸第四級毒品之罪嫌，其所憑之相關證據
    除被告筆錄非屬被告以外之人於審判外之陳述外，餘均不爭
    執該等證據之證據能力，同意使用作為認定事實之依據；本
    院復審酌上開證據作成時，較無人情施壓或干擾之情形，以
    之作為證據亦屬適當，是公訴人所提出之證據均具有證據能
    力。
二、公訴意旨略以：被告戊○○、甲○○與丙○○等3 人，共同
    基於運輸第四級毒品麻黃鹼（Ephedrine） 之犯意聯絡，推
    由戊○○、甲○○於民國96年2 月中旬某日，將含有麻黃鹼
    之液態溶液約3 公升，自案外人鍾健華位屏東縣高樹鄉○○
    村○○路48號住所，運送至丙○○（「另案為不起訴處分」
    此為贅載，業經蒞庭檢察官主張刪除）位在雲林縣元長鄉鹿
    南村前進39號住處。嗣經警於96年3 月9 日拘提戊○○、甲○○、丙○○到案，並在雲林縣元長鄉鹿南村前進39號，扣
    得含有麻黃鹼之液態溶液始得知上情，因認被告戊○○、甲○○、丙○○等3 人所為，係犯毒品危害防制條例第4 條第
    4 項之運輸第四級毒品之罪嫌。
三、按犯罪事實應依證據認定之，無證據不得認定犯罪事實；不
    能證明被告犯罪者，應諭知無罪之判決，刑事訴訟法第154
    條第2 項、第301 條第1 項分別定有明文。次按認定不利於
    被告之事實，須依積極證據，苟積極證據不足為不利於被告
    事實之認定時，即應為有利於被告之認定。再事實之認定應
    憑證據，如未能發現相當證據，或證據不足以證明，自不能
    以推測或擬制之方法，以為裁判基礎；另認定犯罪事實所憑
    之證據，雖不以直接證據為限，間接證據亦包括在內，然無
    論直接或間接證據，其為訴訟上之證明，須於通常一般之人
    均不致於有所懷疑，而得確信其為真實之程度者，始得據之
    為有罪之認定，倘其證明尚未達到此一程度，而有合理性懷
    疑之存在時，即無從為有罪之認定（最高法院30年上字第81
    6 號、30年上字第1831號、40年臺上字第86號，及76年臺上
    字第4986號判例意旨參照）。又刑事訴訟法第161 條已於91
    年2 月8 日修正公佈，其第1 項規定：檢察官就被告犯罪事
    實，應負舉證責任，並指出證明之方法。因此，檢察官對於
    起訴之犯罪事實，應負提出證據及說服之實質舉證責任，倘
    其所提出之證據，不足為被告有罪之積極證明，或其指出證
    明之方法，無從說服法院以形成被告有罪之心證，基於無罪
    推定之原則，自應為被告無罪判決之諭知（最高法院92年臺
    上字第128 號判例意旨參照）。
四、次按毒品危害防制條例之運輸毒品罪，所稱之「運輸」係指
    轉運輸送而言，係本於運輸意思而搬運輸送，須基於此意圖
    ，而為搬運輸送之行為，始成立運輸毒品罪，若係為單純持
    有而零星持送，如無運輸之認識或意圖，即不能論以該罪；
    零星夾帶或短途持送者，雖得斟酌實際情形，依持有毒品罪
    論科，但仍以無運輸或販賣之意圖者為限；又單純為轉讓、
    施用等目的所為之搬運毒品行為，不應依運輸毒品論罪，最
    高法院迭有判決（95年度臺上字第5268號、94年度臺上字第
    2845號、92年度臺上字第5399號、92年度臺上字第1184號參
    照）
五、公訴人認被告3 人涉犯上開運輸第四級毒品之犯行，無非係
    被告之自白，互核共犯之證述相符，及卷附之內政部警政署
    刑事警察局鑑定書，暨扣案之液態溶液等為其論據。
六、惟查：
  (一)本件扣案之疑似安非他命物品經送驗檢出微量毒品先驅原料
    麻黃鹼（Ephedrine） 成分，未檢出二級毒品甲基安非他命
    （Methamphetamine） 成分，有內政部警政署刑事警察局96
    年4 月12日刑鑑字第0960038048號鑑定書可佐（見96年度偵
    字第1468號卷第16頁），又參以行政院94年1 月14日院臺法
    字第0940080295-B函（見96年度偵字第1469號卷第22、23頁
    ）明確指出毒品先驅原料為第四級毒品分級，是扣案之物品
    並非「安非他命」，而係「麻黃鹼」，屬第四級毒品，應屬
    明確，合先敘明。
  (二)而被告丙○○於本院審理時供稱：不認識「鍾健華」，扣案
    物品是從「駱駝」那裡拿來的，他不是住屏東，是住雲林，
    住我們那裡；是買來要自己施用，因為這個比較便宜，結果
    不能吃；係我跟「駱駝」買的，是液態的，用新臺幣10萬元
    買的，有好幾包，買的時候係有一點點濕濕的，是「駱駝」
    拿去元長賣我的，他說是安非他命，結果不是，扣案毒品係
    已經摻水，因他跟我說這個加水下去就會沒有味道，買的東
    西本來味道很難聞，放在鹿寮，一開始是放在我的工寮裡面
    ，後來他們來了之後，加水加一加之後，就放進去我鹿寮家
    中的冰箱，結果放了一個多月還是這樣，後來檢察官開拘票
    要警察去抓我，警察問我這些東西放在哪裡，我就帶他們到
    我鹿寮家中拿這些東西出來；我3 月17日來開庭（指本院準
    備程序）時才跟我說是運輸，可是其實我根本也沒有拿到外
    面去，一開始警察也以為我東西放在屏東，我說不是，我帶
    警察到我家去取出來，我不知道「駱駝」是誰，只知道他叫
    「駱駝」，這些東西我買回來元長很久了，後來戊○○跟甲○○才知道的，是在過年前，應該是95年11、12時買的，不
    是如起訴書上面講說是戊○○、甲○○從屏東運來我家的，
    不是這樣，為什麼會被起訴運輸我也想不通，被禁見那時候
    是說我們改造安非他命，但是我們只有加水進去，警方是監
    聽到說我們有工具放在屏東，後來也有到屏東去，也有叫我
    帶他們去抓戊○○，叫戊○○帶他們去，還有請消防組的人
    來撬開門，結果門打開也都沒有什麼，本案的這些麻黃鹼是
    我之前跟「駱駝」買的，結果不能吃，錢「駱駝」後來也有
    還給我，這些東西「駱駝」就放在我那邊，看說有沒有辦法
    處理，那時候我們加水進去還是不能施用，我們就跑去屏東
    要買硫酸鋇，但是沒有買到，買這些東西時，本案之麻黃鹼
    就已經在元長了，我們是要從工寮拿到我的住家，我的工寮
    是在農田裡，我的住家則在村莊內，相距不到1 公里，我是
    要將東西從工寮拿到我的住處，加水之後再拿回去工寮，因
    為戊○○及甲○○跟我說他們會弄，他們2 人是從臺南上來
    的，去工寮把東西從工寮拿到我鹿南的住家那邊加水，之後
    放在冰箱裡面，後來過幾天後還是又變成水，我就說怎麼又
    變成這樣，我就叫他們兩個再載去工寮，他們兩個就說會弄
    好，又把東西載回去工寮，說再煮一煮就可以處理了，處理
    之後我又把東西拿回住處冰箱放，結果還是變成水，我們不
    是要製造安非他命，我們只有加水進去而已，因為那個有味
    道，很難聞，我們是想說要摻水進去讓味道不要那麼重等語
    （詳見本院卷第83頁反面、第84頁反面、第85頁反面、第86
    頁、第87頁），與其警詢時供稱：我因該批安非他命有味道
    所以將安非他命交給戊○○及綽號「草哥」甲○○等2 人將
    腥味去除，但事後戊○○及甲○○將處理失敗之安非他命交
    還給我時即變成液態安非他命，我將該液態安非他命冰存於
    我家三樓冰箱內隨即遭警查獲，我所持有之安非他命係綽號
    「駱駝」許姓住麥寮之男子到我工寮找我剛好戊○○也至工
    寮，他2 人便談及安非他命有腥味，戊○○便說他有朋友會
    處理，隔幾天戊○○打電話跟我連絡時間及安非他命去除腥
    味後之利益後便與甲○○一同前往工寮，我與綽號「駱駝」
    之許姓男子即將一包安非他命放在工寮等他們前來取走，戊○○將安非他取走後打電話跟我說該包安非他共重19兩，在
    隔數日後戊○○及甲○○便將變成液態之安非他命拿回工寮
    準備還給綽號「駱駝」之許姓男子，因綽號「駱駝」之許姓
    男子尚未前來拿取，我便將該批液態安非他命拿至元長鄉鹿
    南村前進39號我住處3 樓冰箱內存放，戊○○與甲○○他們
    如何提煉我不知道，也不知道為何19兩安非他命成品會變3
    公斤液態安非他命等語（詳見警卷第15、16頁），及其於偵
    查時結證稱：有至「駱駝」處取得固態安非他命，那是成品
    ，只是有臭味，但也有效果，取得19兩，戊○○、甲○○他
    們拿回來鍊成3 公斤液態安非他命，不能施用了，如果將水
    完全烘乾的話，會變成鹽粒，也沒有煙，無法施用等語（詳
    見96年度偵字第1469號偵卷第11、12頁之96年3 月10日偵查
    筆錄及證人結文）大致相符，並細繹其內容，公訴人認為被
    告所為自白之犯罪事實應係與所謂之「製造」毒品較為接近
    ，而非「運輸」毒品。而被告自始至終對於扣案物品之認知
    係為「安非他命成品」，僅係味道較難聞，欲從事「安非他
    命去除腥味」之改造工作，其所謂「安非他命（實際為麻黃
    鹼）」則係被告向「駱駝」所購買，或為住麥寮之「駱駝」
    所有，非係源自案外人鍾健華位於屏東縣之住處再推由戊○○、甲○○2 人將之運送至雲林縣，此觀之甲○○於偵查時
    具結證稱：我與戊○○將在丙○○處取得固態安非他命取走
    ，拿去鍾健華處製造，拿回來的變成液態安非他命，結果也
    沒有因此結晶等語（詳見96年度偵字第1467號偵卷第9 、10
    、11頁之96年3 月10日偵查筆錄及證人結文），及戊○○於
    偵訊時具結證稱：我與甲○○自陳憶龍與「駱駝」處取得固
    態的安非他命，是成品，只是有臭味，我將19兩安非他命取
    走拿去鍾健華處，是過年前去拿，也是過年前拿回來的，拿
    回來的變成液態安非他命，結果沒有因放在冰箱而結晶等語
    （詳見96年度偵字第1468號偵卷第8 、9 、11頁之96年3 月
    10日偵查筆錄及證人結文）互核即明，被告所為顯無運輸毒
    品之意圖，自不符合運輸毒品之構成要件，實屬當然。
  (三)再者，蒞庭檢察官雖指出丙○○在警卷第15頁倒數第5 、6
    行之96年3 月10日警詢筆錄說：「隔數日後戊○○、甲○○
    便將變成液態之安非他命拿回至工寮準備還給綽號『駱駝』
    之許姓男子，因綽號『駱駝』之許姓男子尚未前來拿取，我
    便將該批液態安非他命拿至元長鄉鹿南村前進39號我住處3
    樓冰箱內存放」等語而認有運輸毒品行為。而據被告丙○○
    針對此問題供稱：「我們是要從工寮拿到我的住家，我的工
    寮是在農田裡，我的住家則在村莊內，相距不到一公里。我
    是要將東西從工寮拿到我的住處，加水之後再拿回去工寮，
    因為戊○○及甲○○跟我說他們會弄，他們二人是從臺南上
    來的，去工寮把東西從工寮拿到我鹿南的住家那邊加水，之
    後放在冰箱裡面，後來過幾天後還是又變成水，我就說怎麼
    又變成這樣？我就叫他們兩個再載去工寮，他們兩個就說會
    弄好，又把東西載回去工寮，說再煮一煮就可以處理了。處
    理之後我又把東西拿回住處冰箱放，結果還是變成水」等語
    ，其自工寮至住家等2 處均為被告丙○○之活動及使用範圍
    ，該短途之持送均為加工去除「安非他命之腥味」，實不宜
    就扣案麻黃鹼物品之放置地點有所更異，而認其有運輸毒品
    之意圖，堪認明確。
  (四)依被告甲○○於本院審理時供稱：我跟戊○○一起去找丙○○，到他的工寮那邊要施用毒品，丙○○跟我們說有這個東
    西，我們就拿一些出來要施用，在燒烤的時候發覺味道很不
    好，我就建議他不然加水看看好了，沒有從屏東運來，警察
    就說我們有工具放在屏東什麼的，可是我們沒有工具；那個
    本來就是成品了；我們就拿水倒進去，攪拌一下，煮一煮，
    想說這樣味道會不會不要這麼重等語（詳見本院卷第86頁正
    面、第87頁反面、第88頁正面），及其於警詢時供稱：我綽
    號「阿草」、戊○○綽號「毛仔」、丙○○綽號「阿溜」，
    沒有製造安非他命，那算是重新提煉的，不是用原料麻黃素
    製造安非他命，綽號「阿溜」拿2 包沒做好的安非他命因有
    味道，叫我將這2 包安非他命改為沒味道，用鈀金、鹽酸、
    水酸化荷性、醋酸結晶、硫酸鋇、活性碳、漀、搖臺、漏斗
    等物，改良安非他命是由我及綽號「毛仔」負責，2 包安非
    他命是由綽號「阿溜」所提供，綽號「華哥」提供處所及購
    買鈀金等物所花費的錢，帶同警方至屏東縣高樹村華光路48
    號是我們製造安非他命的處所，製造安非他命的器具目前不
    知道在何處，沒有與鍾健華連絡過等語（見警卷第8 至12頁
    ）、偵查時具結證稱：我與戊○○將在丙○○處取得固態安
    非他命取走，拿去鍾健華處製造，是過年前拿去，也是過年
    前兩天就製造好了，拿回來的變成液態安非他命，結果也沒
    有因此結晶等語（詳見96年度偵字第1467號偵卷第9 、10、
    11頁之96年3 月10日偵查筆錄及證人結文），暨其於本院羈
    押庭審理時供稱：不是製造，是因為有味道，用一些水混一
    混，要將味道改成沒有，混一些水跟化學藥料，是華哥提供
    ，要改良的安非他命原料是我在「阿溜」他們的寮子那邊拿
    的，「阿溜」提供，在他們的寮子那邊拿給我，在鹿寮那邊
    ，即土庫那邊，而在屏東縣高樹鄉那邊「華哥」家幫他改，
    改了後在元長鄉田中央那邊交給他們的，沒有改成，因為好
    幾天了還沒有結晶，之前沒有製造毒品前科，人家問我會不
    會，我說多少會這樣，我也不知道他拿給我的安非他命原料
    有沒有安非他命成分，只是燒起來有臭味而已，也不知道有
    沒有成分等語（詳見本院羈押卷第7 至9 頁），互核其供述
    一貫無歧異，觀之被告甲○○之供述內容，實無自白運輸毒
    品之意思，公訴人認有運輸毒品之自白，顯有誤解。而被告
    丙○○所提供之「2 包安非他命」是在丙○○位於鹿寮之「
    寮子（即工寮）」所取得，交還之地點亦在「元長鄉田中央
    」（即為丙○○之工寮位於農田裡），實無轉運輸送毒品之
    情。縱使如被告甲○○所稱其改造地點若果確在「屏東縣高
    樹鄉『華哥』（即鍾健華）家」，其放置第四級毒品地點之
    轉換，其目的亦為「改造安非他命之臭味」，而非有本於運
    輸意思而搬運輸送之意圖，應可確定，其所為自與運輸毒品
    之構成要件有間，實難令其負以運輸第四級毒品之罪責，至
    為當然。
  (五)另被告戊○○於警詢時供稱：扣案之安非他命是甲○○製造
    的，該安非他命半成品是丙○○所有的，丙○○原本拿19兩
    安非他命成品，因該安非他命成品有嗆鼻異味，所以叫甲○○將該19兩的安非他命成品去異味，最後變成查扣之安非他
    命半成品（毛重3 公斤），甲○○只買1 次製造安非他命的
    材料，是我先載甲○○到屏東找鍾健華，3 人會合之後，再
    到販賣化學藥劑的商店買製造安非他命的材料等語（詳見警
    卷第3 、4 頁），及偵訊時具結證稱：我與甲○○自陳憶龍
    與「駱駝」處取得固態的安非他命，是成品，只是有臭味，
    不知道有無效果，我將19兩安非他命取走拿去鍾健華處，是
    過年前去拿，也是過年前拿回來的，拿回來的變成液態安非
    他命，結果沒有因放在冰箱而結晶等語（詳見96年度偵字第
    1468號偵卷第8 、9 、11頁之96年3 月10日偵查筆錄及證人
    結文），暨其於本院羈押庭審理時供稱：丙○○拿19兩的安
    非他命給「阿草」（即甲○○），是他的安非他命本來有味
    道，比較嗆鼻，他拜託「阿草」看能不能把它的味道去掉，
    「阿溜」（即丙○○）說他朋友那邊有安非他命，但有味道
    ，他拜託我看看有沒有人會，我介紹他看能不能改，我有載
    「阿草」去找過鍾健華，材料行在屏東市，買材料時我在外
    面沒進去，後來沒有改造成功，19兩變成3 公斤的水，他們
    說不會結晶了，可能阿草他當時吹牛說他會做，我介紹他們
    去弄，那本來就是成品，是要去除味道而已，我不知道會變
    成製造等語（詳見本院羈押卷第16至20頁），觀之被告戊○○自警詢、偵查及本院羈押庭時之供述，其內容均無提及運
    輸毒品之情事，當無就運輸毒品為自白之供述，公訴人認其
    就運輸毒品為自白，似有誤會。而被告戊○○將丙○○交付
    之19兩「安非他命（實為麻黃鹼）」帶去屏東市鍾健華住處
    ，其目的係為「去除安非他命成品之臭味」而為之加工，並
    無本於運輸意思為搬運輸送之意圖，當與運輸毒品之構成要
    件不合，應堪認定。
  (六)綜上，被告戊○○、甲○○、丙○○等3 人於警詢、偵查中
    ，及本院審理羈押時均未就「運輸毒品」為相關之陳述，更
    遑論就運輸毒品犯行為自白之供述，已如前述。而被告丙○○將19兩「安非他命（實為麻黃鹼）」交予被告甲○○、戊○○2 人改造而「去除原安非他命『成品』之臭味」，其2
    人所改造之地點縱非如被告丙○○所言係在其「工寮」內為
    加水之行為，而係將19兩「安非他命（實為麻黃鹼）」攜離
    原地點帶至屏東，然其攜離原地點之目的，係為「去除安非
    他命之臭味」，而無搬運輸送之意思，揆諸上揭最高法院判
    決之實務見解，被告等3 人既無運輸毒品之意圖，自難令其
    負擔運輸毒品之罪責，洵屬當然。其等於本院準備程序所為
    之自白顯與事實不符，本院實難憑此與事實不符之自白採為
    被告論據之依據。而被告等3 人持有第四級毒品麻黃鹼之行
    為，或涉及持有毒品罪，然依毒品危害防制條例第11條之規
    定觀之，其持有毒品行為僅有規範第一、二級毒品之刑責，
    而就第四級毒品之持有行為未設有處罰之規定，被告等3 人
    持有第四級毒品之行為自屬不罰。又關於被告等3 人為「去
    除安非他命臭味」之「改造」行為，是否屬於製造安非他命
    未遂罪所規範之範圍，因「運輸第四級毒品」與「製造第二
    級毒品」之基本社會事實係屬不同一，本院實無從就公訴人
    未為起訴之範圍加以審理，均附此敘明。
七、本院綜合全案之卷證資料，對於公訴意旨所提出之各項證據
    逐一審認，因客觀上尚未達於通常一般人均不致有所懷疑，
    而得確信其犯罪事實之程度，依「罪證有疑，利於被告」之
    法則，即應作有利於被告之認定。此外，公訴人復未提出其
    他適合於證明被告犯罪事實之其他積極證據，以資證明被告
    戊○○、甲○○、丙○○等3 人有公訴人所指運輸第四級毒
    品之犯行，尚不能證明其等之犯罪，揆諸前揭條文規定及證
    據法則說明，自應為被告3 人無罪判決之諭知。
八、據上論斷，應依刑事訴訟法第301 條第1 項前段，判決如主
    文。
本案經檢察官丁○○到庭執行職務。
中    華    民    國    97    年    6     月    30    日
                  刑事第四庭    審判長法  官  吳福森
                                      法  官  曾鴻文
                                      法  官  李淑惠
以上正本證明與原本無異。
如不服本判決，應於判決收受後10日內，向本院提出上訴狀（須
附繕本）。
                                      書記官  林佳慧
中    華    民    國    97    年    7     月    1     日


司法院資訊處製作；財團法人民間司法改革基金會備份。
